最高法院刑事判決　　　　　　　　　　　　　　　九十一年度台上字第七六○四號
　　上　訴　人　甲○○
右上訴人因違反商業會計法案件，不服台灣高等法院中華民國八十九年十月二十七日
第二審判決（八十八年度上訴字第三七二三號，起訴案號：台灣板橋地方法院檢察署
八十七年度偵字第二三六六四號），提起上訴，本院判決如左：
    主  文
原判決撤銷，發回台灣高等法院。
　　理  由
本件原判決認定上訴人甲○○係台北縣三重市○○路○段六號六樓「瑪騏企業有限公
司」（下稱瑪騏公司），及台北市○○○路○段一七０號九樓三室聯慶電子股份有限
公司之實際負責人（下稱聯慶公司，登記負責人為陳中民），係商業會計法所規定之
商業負責人，復係台北縣三重市○○路○段十號六樓「讚宏企業有限公司」（下稱讚
宏公司，登記負責人為鄭詠心）之實際負責人，明知通大行負責人張鎮路於民國八十
六年五、六月間，係向讚宏公司購買「仿Ｔ６５Ｋ２型軍訓教學步槍」轉售全國各高
、職中學，供為軍訓課教學之用，並將部分「仿Ｔ６５Ｋ２型軍訓教學步槍」轉售予
正新文教事業股份有限公司（下稱正新公司）、紅氣球文化事業股份有限公司（下稱
紅氣球公司）及軍友企業社，讚宏公司為該項營業之實際銷售者，為納稅義務人，而
瑪騏公司、聯慶公司與通大行、正新公司、紅氣球公司並無實際交易行為，非該項營
業之納稅義務人。嗣於同年五、六月間，讚宏公司與通大行間，因代理銷售「仿Ｔ６
５Ｋ２型軍訓教學步槍」有關售後服務維修問題發生齟齬，上訴人遂停止供貨予通大
行，嗣經雙方及下游廠商正新公司、紅氣球公司負責人蔡璧鑫等人口頭協議，同意由
上訴人所經營之讚宏公司直接銷貨予與通大行訂約之學校及正新公司、紅氣球公司、
軍友企業社等下游廠商，上訴人則應允給予通大行原訂契約應銷售教學步槍每支新台
幣（下同）二千元之利益，惟上訴人在讚宏公司尚未與通大行解除雙方原訂之銷售契
約之前，上訴人即先由讚宏公司銷貨予正新公司、紅氣球公司、軍友企業社，復惟恐
以讚宏公司出具銷貨統一發票予正新公司、紅氣球公司、軍友企業社，易與通大行原
訂契約之權益發生混淆，產生無謂之糾紛，明知瑪騏公司、聯慶公司並未實際銷售「
仿Ｔ６５Ｋ２型軍訓教學步槍」予正新公司、紅氣球公司及軍友企業社，竟基於幫助
讚宏公司逃漏營業稅、營利事業所得稅及明知不實事項而填製會計憑證之概括犯意，
先後於八十六年五月二十日，開立瑪騏公司銷售上開步槍金額一百六十三萬零一百二
十五元（含營業稅七萬七千六百二十五元）內容不實之統一發票予紅氣球公司，於同
年六月間某日，分別開立瑪騏公司銷售上開步槍金額一千六百五十五萬九千七百六十
元（含營業稅七十八萬八千五百六十元）之統一發票予正新公司，及金額八百二十三
萬二千元（含營業稅三十九萬二千元）內容不實之統一發票予軍友企業社，於八十六
年六月五日，開具聯慶公司銷售上開步槍金額六百五十二萬零五百元（含營業稅三十
一萬零五百元）內容不實之統一發票予正新公司，以作為紅氣球公司、正新公司、軍
友企業社之進項憑證，以不正當方法幫助讚宏公司各逃漏營業稅一百二十五萬八千一
百八十五元（瑪騏公司部分）、三十一萬零五百元（聯慶公司部分），及營利事業所
得稅六十九萬二千零一元（瑪騏公司部分）、十七萬零七百七十五元（聯慶公司部分
），足以生損害於稅捐機關對稅捐課徵之正確性等情。因而撤銷第一審不當之科刑判
決，依牽連犯關係從一重改判論處上訴人以商業負責人，連續以明知為不實之事項，
而填製會計憑證罪刑，固非無見。
惟查：(一)、商業會計法第七十一條第一款之罪，以商業負責人、主辦及經辦會計人員
或依法受託代他人處理會計事務之人員，有以明知為不實之事項，而填製會計憑證或
記入帳冊之行為，為其成立要件。而所謂「商業負責人」之定義，依同法第四條所定
，應依公司法第八條、商業登記法第九條及其他法律有關之規定。而公司法第八條則
規定：「本法所稱公司負責人：在無限公司、兩合公司為執行業務或代表公司之股東
；在有限公司、股份有限公司為董事。公司之經理人或清算人，股份有限公司之發起
人、監察人、檢查人、重整人或重整監督人，在執行職務範圍內，亦為公司負責人。
」另商業登記法第九條則規定：「本法所稱商業負責人，在獨資組織者，為出資人或
其法定代理人；合夥組織者，為執行業務之合夥人。經理人在執行職務範圍內亦為商
業負責人。」本件原判決未查明上訴人是否係依商業會計法第四條、公司法第八條、
商業登記法第九條所定，而為瑪騏公司、聯慶公司之公司或商業負責人，即逕以其係
該二公司之實際負責人而認其是商業會計法所規定之商業負責人（見原判決第一頁倒
數第三頁以下、第十四頁第六行），並課上訴人以商業會計法第七十一條第一款之罪
刑，自嫌速斷，並有應於審判期日調查之事項而未予調查及判決不備理由之違法。(二)
、原判決事實欄先則認「於同年（八十六年）五、六月間，讚宏公司與通大行間，因
代理銷售『仿Ｔ６５Ｋ２型軍訓教學步槍』有關售後服務維修問題發生齟齬，甲○○
遂停止供貨予通大行，嗣經雙方及下游廠商正新公司、紅氣球公司負責人蔡璧鑫等人
口頭協議，同意由甲○○所經營之讚宏公司直接銷貨予與通大行訂約之學校及正新公
司、紅氣球公司、軍友企業社等下游廠商」等情（見原判決第二頁第八行以下），即
認由讚宏公司直接出貨予通大行訂約之學校及正新公司、紅氣球公司、軍友企業社等
下游廠商，係讚宏公司與通大行協商之結果，但其事實欄嗣卻又謂：「甲○○在讚宏
公司尚未與通大行解除雙方原訂之銷售契約之前，甲○○即先由讚宏公司銷貨予正新
公司、紅氣球公司、軍友企業社，復惟恐以讚宏公司出具銷貨統一發票予正新公司、
紅氣球公司、軍友企業社，易與通大行原訂契約之權益發生混淆，產生無謂之糾紛」
云云（見原判決第二頁第十四行以下），亦有事實與事實相互矛盾之違誤。上訴意旨
執以指摘原判決不當，非全無理由，應認原判決有撤銷發回更審之原因。
據上論結，應依刑事訴訟法第三百九十七條、第四百零一條，判決如主文。
中      華      民      國    九十一    年     十二     月    三十一    日
                              最高法院刑事第九庭
                                  審判長法官  陳  炳  煌
                                        法官  陳  正  庸
                                        法官  韓  金  秀
                                        法官  吳  信  銘
                                        法官  林  永  茂
      右正本證明與原本無異
                                              書  記  官
中      華      民      國    九十二    年      一      月      八      日
